臺灣臺中地方法院刑事判決
111年度金訴字第1441號
公  訴  人  臺灣臺中地方檢察署檢察官
被      告  葉宥廷


上列被告因詐欺等案件，經檢察官提起公訴(111年度少連偵字第
223號)，被告於本院行準備程序時，對於犯罪事實為有罪之陳述
，經本院合議庭裁定由受命法官獨任適用簡式審判程序，本院判
決如下：
    主    文
丙○○犯三人以上共同冒用政府機關及公務員名義詐欺取財罪，處
有期徒刑壹年壹月。偽造之「臺灣臺北地方法院檢察署印」公印
文壹枚沒收；未扣案之犯罪所得新臺幣肆仟元沒收，於全部或一
部不能沒收或不宜執行沒收時，追徵其價額。
    犯罪事實
一、丙○○(涉犯參與犯罪組織罪部分，前經臺灣桃園地方檢察署
    檢察官以111年度少連偵字第182號等案件提起公訴，現由臺
    灣桃園地方法院另案審理中)前於民國110年8月間某日，加
    入吳○○(涉犯加重詐欺取財等罪嫌部分，前經本院以110年度
    金訴字第1089號判決應執行有期徒刑1年7月，併科罰金新臺
    幣2萬5,000元確定在案)、真實姓名年籍不詳、自稱「涂○○
    」之成年人及其餘不詳成年人所組成3人以上，具有持續性
    、牟利性及結構性詐欺集團犯罪組織(本案非屬事實上首次
    或最先繫屬於法院之首次犯行)，丙○○、吳○○、「涂○○」及
    其餘不詳成年人意圖為自己不法之所有，共同基於三人以上
    共同冒用政府機關及公務員名義詐欺取財、行使偽造準公文
    書、一般洗錢之犯意聯絡，推由丙○○負責交付工作手機及發
    放不法酬勞予擔任俗稱「車手」收受詐欺贓款工作之吳○○，
    由不詳之人於110年9月7日11時30分許，撥打電話與乙○聯繫
    ，匡稱為「新北市政府板橋區公所人員」，並佯稱：個人資
    料遭人冒用，會有警員再與其聯絡云云，復於其後某時，持
    用門號00-00000000號電話再度致電，佯稱：係「新北市政
    府警察局警員林○○」，涉及擄人勒索與洗錢等案件云云，隨
    後推由不詳之人再度致電，佯稱：係「臺北地方法院張○○檢
    察官」，個人資料遭冒用，須依指示交付新臺幣（下同）46
    萬8,000元作為公證資金云云，並透過LINE通訊軟體(暱稱「
    張○○」)傳送蓋印有偽造之「臺灣臺北地方法院檢察署印」
    公印文1枚之「臺灣臺北地方法院地方法院檢察署」公文書
    電磁紀錄予乙○而行使之，表彰以臺灣臺北地方法院檢察署
    出具監管資金命令之公文書，以前揭方式對乙○施以詐術，
    致其誤信為真，因而陷於錯誤，於同日某時，至臺中市西屯
    區福上巷181弄附近某處，將提領之46萬8,000元置放在停放
    該處之車號000-000號重機車置物箱內，再推由吳○○於同日1
    6時27分許，前往該處拿取現金46萬8,000元，復於同日其後
    某時，轉乘高鐵北上，至高鐵桃園站附近某公園，將前揭贓
    款轉交予不詳之人，藉此隱匿詐欺犯罪所得之去向及所在，
    足生損害於司法機關對於公文管理及職務執行之正確性。嗣
    因乙○發覺遭詐騙後報警處理，始悉上情。
二、案經乙○訴由臺中市政府警察局第六分局報告臺灣臺中地方
    檢察署檢察官偵查起訴。
    理  由
壹、程序部分：
    按本案被告丙○○所犯均為死刑、無期徒刑、最輕本刑為3年
    以上有期徒刑之罪或高等法院管轄第一審案件以外之罪，其
    於準備程序就前揭被訴事實為有罪之陳述，經本院告知簡式
    審判程序之旨，並聽取被告與公訴人之意見後，認無不得或
    不宜改依簡式審判程序進行之情形，爰依刑事訴訟法第273
    條之1第1項規定，裁定本件進行簡式審判程序，且據同法第
    273條之2之規定，簡式審判之證據調查亦無同法第159條第1
    項規定之適用。
貳、實體部分：
一、認定犯罪事實根據之證據及理由：
    上揭犯罪事實，業據被告於偵詢、本院準備程序及審理時均
    坦承不諱【見臺灣臺中地方檢察署111年度核交字第2120號
    偵查卷宗(下稱核交卷)第33-39頁、本院卷第73、84頁】，
    核與證人即告訴人乙○於警詢時、證人吳○○於警詢及偵訊時
    、證人即被告與吳○○共同友人張○○於警詢時證述情節均相符
    合【乙○部分：見臺灣臺中地方檢察署111年度少連偵字第22
    3號偵查卷宗(下稱少連偵卷)第67-68頁、本院110年度金訴
    字第1089號卷宗(下稱本院另案卷)第91-95頁；吳○○部分：
    見少連偵卷第39-41頁、臺灣臺中地方檢察署110年度偵字第
    34819號偵查卷宗(下稱偵卷)第67-70頁；張○○部分：見少連
    偵卷第71-75頁】，且有職務報告1紙、照片(張○○)2張、偽
    造「臺灣臺北地方法院地方法院檢察署」準文書影本1紙、
    指認犯罪嫌疑人紀錄表暨真實姓名對照表2紙、路口監視器
    錄影畫面截圖照片12張、臺灣大車隊IBON叫車畫面截圖照片
    1張、微信個人資料頁面及比對照片2張、內政部警政署反詐
    騙諮詢專線紀錄表(乙○)、臺中市政府警察局第六分局何安
    派出所受理各類案件紀錄表(乙○)、臺中市政府警察局第六
    分局何安派出所受(處)理案件證明單(乙○)、臺灣臺中地方
    檢察署辦案公務電話紀錄表、職務報告各1紙、行動電話畫
    面截圖照片(乙○)1張、郵政存簿儲金簿封面暨內頁影本(乙○
    )2紙在卷可稽(見少連偵卷第37、43、69、77-80、99-104、
    105、105-106、109-110、111、113、115頁、本院卷第49、
    51、53-55頁)，足認被告之自白與事實相符，本案事證明確
    ，被告前揭犯行均堪認定，應予依法論科。
二、論罪科刑：
　㈠按刑法上所稱之公文書，係指公務員職務上製作之文書，與
    其上有無使用公印無涉。若由形式上觀察，文書之製作人為
    公務員，且文書之內容係就公務員職務上之事項所製作，即
    令該偽造之公文書上所載製作名義機關不存在，或該文書所
    載之內容並非該管公務員職務上所管轄，然社會上一般人既
    無法辨識而仍有誤信為真正之危險，仍難謂非公文書(最高
    法院104年度台上字第3091號判決意旨參照)。是以刑法偽造
    公文書罪之成立，與其上有無偽造或盜用公印文，本屬二事
    ，並無必然之結合關係。又按稱電磁紀錄者，謂以電子、磁
    性、光學或其他相類之方式所製成，而供電腦處理之紀錄；
    錄音、錄影或電磁紀錄，藉機器或電腦之處理所顯示之聲音
    、影像或符號，足以為表示其用意之證明者，以文書論，刑
    法第10條第6項、第220條第2項分別定有明文。本案不詳之
    人為能順利對告訴人施以詐欺，透過LINE通訊軟體傳送之「
    臺灣臺北地方法院地方法院檢察署」文件，係不詳之人所製
    作顯示影像之電磁紀錄，其上並蓋印有偽造之「臺灣臺北地
    方法院檢察署印」，形式上既已表明係國家司法機關所出具
    ，並已使告訴人誤信為真，縱蓋印之「臺灣臺北地方法院檢
    察署」，現已改制為「臺灣臺北地方檢察署」，然該準文書
    形式上已表明係由檢察機關所出具，且該準文書內容與犯罪
    偵查事項相當，揆諸前開說明，自有表彰該公務員本於職務
    而製作之意，足使一般人誤信為公務員職務上製作之真正文
    書，自足認屬偽造之準公文書。是本案被告所屬成員以前揭
    方式，傳送「臺灣臺北地方法院地方法院檢察署」文件予告
    訴人而行使用，核屬行使偽造準公文書無訛。
　㈡核被告丙○○所為，係犯刑法第216條、第211條、第220條第2
    項之行使偽造準公文書罪、刑法第339條之4第1項第1款、第
    2款之三人以上共同冒用政府機關及公務員名義詐欺取財罪
    與洗錢防制法第14條第1項之一般洗錢罪。又被告所屬成員
    偽造公印文之行為，係偽造準公文書行為之一部分，且其偽
    造上開準公文書之低度行為，為其行使之高度行為所吸收，
    不另論罪；另遍觀卷內事證，並無證據證明被告及其所屬成
    員另有偽造上開印文之印章，且依現今科技以電腦複製印文
    者比比皆是，本無需偽造印章，而細觀卷附前開偽造準公文
    書上之印文，尚難排除以電腦複製印文方式為之，實難另論
    以偽造印章罪，併此敘明。
　㈢觀之目前遭破獲之以電信詐欺集團運作模式，係先由不詳之
    人以電話詐騙被害人，迨被害人受騙匯款後，再由擔任車手
    之人負責提款、收取詐欺所得款項，而擔任收水之人向車手
    收取贓款，則無論所參與者係何部分行為，均係該詐欺集團
    犯罪計畫不可或缺之重要環節。而共同正犯，在合同之意思
    內各自分擔犯罪行為之一部，相互利用他人之行為，以達其
    犯罪之目的者，即應對全部所發生之結果，共同負責。經查
    ，本案被告知悉其所屬詐欺集團成員向被害民眾詐財牟利，
    竟分擔交付工作手機及發放不法酬勞予擔任「車手」之吳○○
    等工作，稽以被告、吳○○、「涂○○」與不詳之人於對告訴人
    施以詐欺過程中，彼此分工，被告雖未親自參與詐騙告訴人
    之行為，惟其應知悉相關共犯成員間，除吳○○、「涂○○」外
    ，另有負責實際從事詐欺告訴人之人，此亦為被告、吳○○、
    「涂○○」與不詳之人之犯罪謀議範圍內，揆諸前揭說明，被
    告雖未實際對告訴人施以詐術，仍無妨其等相互間緊密之犯
    意聯絡。從而，被告、吳○○、「涂○○」與不詳之人係以自己
    共同犯罪之意思，在共同犯意聯絡下，相互支援以達共同詐
    欺取財之目的及行為分擔，揆諸前揭說明，自應就其等參與
    犯罪之全部犯罪結果共同負責，是被告、吳○○、「涂○○」與
    不詳之人間，就本案前揭加重詐欺取財等犯行，具有犯意聯
    絡及行為分擔，應論以共同正犯。
　㈣本案被告所屬成員偽造完成前開「臺灣臺北地方法院地方法
    院檢察署」文件，再以LINE通訊軟體傳送予告訴人，無非意
    在取信於告訴人，應屬詐欺手段之著手實行，再由吳○○前往
    拿取詐得贓款，藉以隱匿特定犯罪所得來源、去向等行為，
    就一般社會通念，咸認僅有一行使偽造準公文書向被害人詐
    欺財物行為，若將之評價為法律犯罪概念之數行為，而予以
    併合處罰，勢難以契合人民的感情，自宜認為被告係在同一
    犯罪決意及預定計畫下所為階段行為，因果歷程並未中斷，
    應僅認係一個犯罪行為，而侵害國家法益、社會法益及個人
    法益，該當於行使偽造準公文書、三人以上共同冒用政府機
    關及公務員名義詐欺取財及一般洗錢之犯罪構成要件，即一
    行為觸犯構成要件相異之數罪名，為異種想像競合犯，爰依
    刑法第55條前段規定，從一重之三人以上共同冒用政府機關
    及公務員名義詐欺取財罪處斷。
　㈤按想像競合犯之處斷刑，本質上係「刑之合併」。其所謂從
    一重處斷，乃將想像競合犯組成之評價上數罪，合併為科刑
    一罪，其所對應之刑罰，亦合併其評價上數罪之數法定刑，
    而為一個處斷刑。易言之，想像競合犯侵害數法益者皆成立
    犯罪，論罪時必須輕、重罪併舉論述，同時宣告所犯各罪名
    ，包括各罪有無加重、減免其刑之情形，亦應說明論列，量
    刑時併衡酌輕罪部分量刑事由，評價始為充足，然後依刑法
    第55條前段規定「從一重處斷」，非謂對於其餘各罪可置而
    不論。因此，法院決定處斷刑時，雖以其中最重罪名之法定
    刑，做為裁量之準據，惟於裁量其輕重時，仍應將輕罪合併
    評價在內(最高法院108年度台上字第4405、4408號判決意旨
    參照)。又按洗錢防制法第16條第2項規定，犯前二條之罪，
    在偵查或審判中自白者，減輕其刑。經查，被告就本案一般
    洗錢犯行，業於偵訊、本院準備程序及審理時自白不諱，業
    如前述，揆諸上開說明，爰依洗錢防制法第16條第2項規定
    ，減輕其刑。
　㈥爰以行為人之責任為基礎，審酌被告不思循正常途徑獲取財
    物，竟加入詐欺集團，與他人共同詐取告訴人財物以牟取報
    酬，價值觀念偏差，恣意詐欺行為造成本案被害人損失不貲
    ，並使其餘詐欺集團成員得以隱匿其真實身分，減少遭查獲
    之風險，愈使其肆無忌憚，助長犯罪之猖獗，所為實應嚴懲
    ，惟念及被告犯後坦承犯行，已見悔悟，然未能與告訴人達
    成和解，並無彌補被害人所受損害之具體表現，兼衡被告於
    案發前並無前科，此有臺灣高等法院被告前案紀錄表1份在
    卷可稽(見本院卷第17-19頁)，素行普通，暨其高職肄業學
    歷，目前擔任鋼筋工人，須扶養1名未成年子女及家境勉持
    之生活狀況，業據被告陳明在卷(見本院卷第85頁)等一切情
    狀，量處如主文所示之刑，以資懲儆。
　㈦沒收：
　⒈按犯罪所得，屬於犯罪行為人者，沒收之；於全部或一部不
    能沒收或不宜執行沒收時，追徵其價額，刑法第38條之1第1
    項前段、第3項分別定有明文。另參酌刑法第38條之1立法理
    由略謂：「依實務多數見解，基於徹底剝奪犯罪所得，以根
    絕犯罪誘因之意旨，不問成本、利潤，均應沒收」等旨，故
    犯罪所得亦包括成本在內，並於犯罪所得全部或一部不能沒
    收或不宜執行沒收時，以「追徵價額」替代之。次按就刑事
    處罰而言，「連帶」本具有「連坐」之性質。在民事上，連
    帶債務之成立，除當事人明示外，必須法律有規定者為限(
    民法第272條參照)。沒收以剝奪人民之財產權為內容，係對
    於人民基本權所為之干預，自應受法律保留原則之限制。共
    同犯罪行為人之組織分工及不法所得，未必相同，特別是集
    團性或重大經濟、貪污犯罪，彼此間犯罪所得之分配懸殊，
    其分配較少甚或未受分配之人，如仍應就全部犯罪所得負連
    帶沒收之責，超過其個人所得之剝奪，無異代替其他犯罪參
    與者承擔刑罰，顯失公平。故共同犯罪，其所得之沒收，應
    就各人分得之數為之，此為最高法院最近之見解；最高法院
    66年1月24日66年度第1次刑庭庭推總會議決定㈡已不再援用(
    參照最高法院104年度台上字第2521號判決意旨)。準此，數
    人共同犯罪之情形時，就各別共犯之犯罪所得，應就其等實
    際所分得之財物個別為沒收、追徵其價額之諭知。經查，被
    告因參與本案加重詐欺取財等犯罪之行為分擔，確有經上游
    「涂○○」交付而取得4,000元作為其報酬，業經被告於本院
    準備程序時供述明確(本院卷第73頁)；此外，並無任何積極
    證據足證被告另有較其供述為高之報酬，足認被告僅獲得依
    其所供承之犯罪所得，而上開報酬業經被告實際收得，亦經
    被告於本院準備程序時陳述明確(見本院卷第73頁)，是就本
    案犯行所得財物，雖未扣案，仍應依刑法第38條之1第1項前
    段及第3項規定，宣告沒收，並於全部或一部不能沒收或不
    宜執行沒收時，追徵其價額。至其餘共犯成員取得之詐欺贓
    款，業經轉交不詳之人收受，並無積極證據證明被告為該詐
    欺款項最終持有者，揆諸前揭說明，其餘共犯所分得財物部
    分，爰不予宣告沒收或追徵之諭知，附此敘明。
　⒉按偽造之印章、印文或署押，不問屬於犯人與否，沒收之，
    同法第219條定有明文。查，本案被告所屬成員透過LINE通
    訊軟體傳送予告訴人而行使偽造之「臺灣臺北地方法院地方
    法院檢察署」準公文書，其上偽造之「臺灣臺北地方法院檢
    察署印」1枚，不問屬於犯人與否，爰依刑法第219條規定，
    宣告沒收。
據上論斷，應依刑事訴訟法第273條之1第1項、第299條第1項前
段，洗錢防制法第2條第2款、第14條第1項、第16條第2項，刑法
第11條、第28條、第216條、第211條、第220條第2項、第339條
之4第1項第1款、第2款、第55條前段、第38條之1第1項前段、第
3項、第219條，刑法施行法第1條之1第1項，判決如主文。
本案經檢察官丁○○提起公訴，檢察官甲○○到庭執行職務。
中　　華　　民　　國　 111　　年　　 9　　月　　26　　日
　　　　　　　　　刑事第十五庭  法　官　湯有朋
以上正本證明與原本無異。
如不服本判決應於收受送達後20日內向本院提出上訴書狀，並應
敘述具體理由；其未敘述上訴之理由者，應於上訴期間屆滿後20
日內向本院補提理由書（均須按他造當事人之人數附繕本）「切
勿逕送上級法院」。
告訴人或被害人如不服判決，應備理由具狀向檢察官請求上訴，
上訴期間之計算，以檢察官收受判決正本之日起算。
　                        　　　書記官  黃美雲
中　　華　　民　　國　　111 　年　　9 　　月　　26　　日
附錄本案論罪科刑法條：
刑法第211條
偽造、變造公文書，足以生損害於公眾或他人者，處1年以上7年
以下有期徒刑。
刑法第216條
行使第210條至第215條之文書者，依偽造、變造文書或登載不實
事項或使登載不實事項之規定處斷。
刑法第220條第2項
錄音、錄影或電磁紀錄，藉機器或電腦之處理所顯示之聲音、影
像或符號，足以為表示其用意之證明者，亦同。
刑法第339條之4第1項第1款、第2款
犯第339條詐欺罪而有下列情形之一者，處1年以上7年以下有期
徒刑，得併科1百萬元以下罰金：
一、冒用政府機關或公務員名義犯之。
二、三人以上共同犯之。
洗錢防制法第14條第1項
有第二條各款所列洗錢行為者，處7年以下有期徒刑，併科新臺
幣5百萬元以下罰金。